ACORDAO-COMPLETO-2483575

ACÓRDÃO 8387/2021 ATA 21/2021 - SEGUNDA CÂMARA

VISTOS, relatados e discutidos estes autos de pedido de reexame interposto pela Universidade Federal do Paraná (75.095.679/0001-49) , em nome de José Soria Arrabal (XXX.660.829-XX) , em face do Acórdão 8986/2020-TCU-Segunda Câmara, que julgou ilegal o ato de aposentadoria de José Soria Arrabal (XXX.660.829-XX) e negou-lhe registro, em razão da percepção indevida de percentual de planos econômicos (3,17%) , e da contagem ponderada de tempo de serviço prestado em condições especiais, sem a devida comprovação documental,
ACORDAM os Ministros do Tribunal de Contas da União, reunidos em sessão da Segunda Câmara, com base no art. 48 da Lei 8.443/1992, c/c o art. 286 do Regimento Interno, e diante das razões expostas pelo Relator, em
9.1 conhecer do pedido de reexame para, no mérito, dar-lhe provimento parcial para tornar sem efeito o subitem 9.4.2 do Acórdão 8986/2020-TCU-Segunda Câmara;
9.2 dar ciência desta deliberação à recorrente e ao Sr. José Soria Arrabal, informando-os de que o teor integral da deliberação poderá ser obtido no endereço eletrônico www.tcu.gov.br/acordaos.

Pedido de Reexame. Aposentadoria. Percentual de Planos Econômicos: ilegalidade. Tempo especial averbado de forma ponderada: período anterior à vigência da Lei 8.112/1990

Segunda Câmara

Universidade Federal do Paraná.

3. Recorrente: Universidade Federal do Paraná (75.095.679/0001-49) em nome de José Soria Arrabal (XXX.660.829-XX)

13.1. Ministros presentes: Bruno Dantas (Presidente), Augusto Nardes, Aroldo Cedraz e Raimundo Carreiro (Relator).
13.2. Ministro-Substituto presente: Marcos Bemquerer Costa.

RAIMUNDO CARREIRO

Ministro-Substituto André Luís de Carvalho.

Trata-se de pedido de reexame interposto pela Universidade Federal do Paraná contra o Acórdão 8986/2020-TCU-Segunda Câmara, relator o Ministro-substituto André Luís de Carvalho (peça 9) , que julgou ilegal o ato de aposentadoria do Sr. José Soria Arrabal.
2.	Transcrevo a seguir, com ajustes de forma, nos termos do art. 1º, § 3º, inciso I, da Lei nº 8.443/92, a instrução lavrada no âmbito da Secretaria de Recursos (peça 21) , cuja proposta de encaminhamento foi endossada pelo diretor da subunidade (peça 22) e pelo Ministério Público junto ao TCU (peça 25) , em cota singela, pelo Procurador Sérgio Ricardo Costa Caribé.
"INTRODUÇÃO 
Trata-se de pedido de reexame interposto pela Universidade Federal do Paraná, contra o Acórdão 8986/2020-TCU-Segunda Câmara (peça 9) , que considerou ilegal o ato de aposentadoria do Sr. José Soria Arrabal, tendo como relator o Excelentíssimo Senhor Ministro Substituto André Luís de Carvalho. 
1.1. 	O acórdão recorrido tem o seguinte teor: 
VISTOS, relatados e discutidos estes autos de aposentadorias deferidas pela Universidade Federal do Paraná em favor de José Luís Rocha Artigas, José Soria Arrabal e Lidio Jair Ribas Centa; 
ACORDAM os Ministros do Tribunal de Contas da União, reunidos em Sessão da 2ª Câmara, nos termos do art. 71, III e IX, da Constituição de 1988, dos arts. 1º, V, 39, II, e 45 da Lei nº 8.443, de 1992, e dos arts. 260, § 1º, e 262, § 2º, do RITCU, ante as razões expostas pelo Relator, em:  
9.1. assinalar a legalidade do ato de alteração da aposentadoria em favor de José Luís Rocha Artigas (à Peça 2 sob o n.º 10792600-04-2013-000290-0) e do ato inicial da aposentadoria em favor de Lidio Jair Ribas Centa (à Peça 4 sob o n.º 0792600-04-2014-000271-6) , concedendolhes o respectivo registro; 
9.2. assinalar a ilegalidade do ato de alteração da aposentadoria em favor de José Soria Arrabal (à Peça 3 sob o n.º 10792600-04-2013-000304-3) , negando-lhe o respectivo registro; 
9.3. dispensar o ressarcimento das quantias percebidas indevidamente, mas de boa-fé, em consonância com a Súmula nº 106 do TCU;  
9.4. determinar que, no prazo de 15 (quinze) dias contados da ciência desta deliberação, a Universidade Federal do Paraná adote as seguintes medidas:  
9.4.1. faça cessar os pagamentos decorrentes do ato ora considerado ilegal pelo item 9.2 deste Acórdão sob pena de responsabilidade solidária da autoridade administrativa omissa, nos termos do art. 71, IX, da Constituição de 1988 e do art.¿262, caput, do RITCU;  
9.4.2. informe ao interessado indicado no item 9.2 deste Acórdão que, diante da exclusão do suscitado tempo de insalubridade pelo período de 2 anos, 7 meses e 1 dia, ele poderá apenas optar pela manutenção da aludida aposentadoria sob os proventos, todavia, à proporção máxima de 33/35 avos; 
9.4.3. dê ciência desta deliberação ao interessado apontado no item 9.2 deste Acórdão, alertando-o de que o efeito suspensivo proveniente da eventual interposição do subsequente recurso junto ao TCU não o eximirá da devolução dos valores percebidos indevidamente após a notificação, diante do não provimento do recurso, devendo encaminhar os comprovantes da correspondente notificação ao TCU no prazo de 30 (trinta) dias;  
9.4.4. encaminhe a este Tribunal, nos termos do art. 262, § 2º, do RITCU, o novo ato de alteração da aludida aposentadoria apontada no item 9.2 deste Acórdão, sem a ilegalidade indicada nesta deliberação, para que seja submetido à apreciação pelo TCU, na forma do art. 260, caput, do RITCU;  
9.5.  enviar a cópia do presente Acórdão, com o Relatório e a Proposta de Deliberação, à Universidade Federal do Paraná, para ciência e efetivo cumprimento ao item 9.4 deste Acórdão; e  
9.6. arquivar o presente processo, sem prejuízo de promover o monitoramento da determinação proferida pelo item 9.4 deste Acórdão, representando ao TCU, se necessário. (grifos acrescidos) . 
HISTÓRICO 
2.	A aposentadoria do Sr. José Soria Arrabal, no cargo de professor (ato de peça 3) foi julgada ilegal por duas razões: a) consta em seu ato concessório a percepção de percentual referente a plano econômico (3,17%) ; e b) a contagem ponderada de tempo de serviço prestado em condições especiais (fator 0,4%) . 
2.1. Isso porque o percentual de 3,17% já teria sido absorvido pelos subsequentes reajustes ou aumentos deferidos em prol da carreira do servidor. Demais disso, teria havido a percepção da integralidade dos proventos a partir da inadequada averbação do tempo de insalubridade, estando essa percepção em desacordo, pois, com a jurisprudência do TCU. 
EXAME DE ADMISSIBILIDADE 
3. Reitera-se o exame preliminar de admissibilidade (peça 15) , ratificado à peça 17 pelo Excelentíssimo Senhor Ministro Raimundo Carreiro, que entendeu pelo conhecimento do recurso, uma vez que preenchidos os requisitos do art. 48 da Lei 8.443/1992, c/c os artigos 285 e 286, parágrafo único do RI/TCU, suspendendo-se os efeitos dos itens 9.2, 9.4, 9.4.1, 9.4.2 e 9.4.4 do Acórdão 8986/2020-TCU-Segunda Câmara, em relação à recorrente. 
EXAME DE MÉRITO 
4. Delimitação 
4.1. Constitui objeto da presente análise definir se há o direito à incidência do fator de conversão de tempo especial prestado antes de 11/12/1990 (data do início de vigência da Lei 8.112/1990) para tempo comum. 
5.	Da contagem ponderada do tempo de serviço  
5.1. A recorrente aduz que a contagem ponderada, utilizando-se o fator 0,4, resultando em 941 dias a mais, resulta de tempo de serviço prestado em condições especiais, anteriormente à vigência da Lei 8.112/1990 (período de 1º/7/1984 a 11/12/1990) .  
Análise:  
5.2. É de se observar o entendimento deste Tribunal plasmado no Acórdão 2008/2006-TCU-Plenário, o qual tem caráter normativo: 
O servidor público que exerceu, como celetista, no serviço público, atividades insalubres, penosas e perigosas, no período anterior à vigência da Lei 8.112/1990, tem direito à contagem especial de tempo de serviço para efeito de aposentadoria; todavia, para o período posterior ao advento da Lei 8.112/1990, é necessária a regulamentação do art. 40, § 4º, da Constituição Federal, que definirá os critérios e requisitos para a respectiva aposentadoria (grifos acrescidos) . 
6.6. Ora, consta, no ato concessório de peça 3, que o interessado contou com o tempo ponderado de 2 anos, 7 meses e 1 dia (941 dias) , decorrente da aplicação do fator de conversão 0,4, para completar o seu tempo de aposentadoria de 36 anos e 6 dias. 
6.7. Em seu pedido de reexame (peça 14, p. 87-90) , a Universidade Federal do Paraná esclarece que a referida contagem ponderada é decorrente do tempo de serviço prestado entre 1º/7/1984 a 11/12/1990, anteriormente, portanto, à vigência da Lei 8.112/1990. Para tanto, trouxe à colação os documentos de peça 14, p. 110, 120, 121, 123 e 124, bem como os laudos periciais de insalubridade de peça 14, p. 129-134. 
6.8. 	Entende-se, portanto, que a averbação do tempo de serviço do interessado está de acordo com a jurisprudência do TCU, plasmada no Acórdão 2008/2006-TCU-Plenário. 
6.9. No entanto, no ato concessório de peça 3, permanece a irregularidade referente à percepção do percentual de 3,17% nos proventos de aposentadoria.  
6.10. Por via de consequência, é de se dar provimento parcial ao presente recurso, no sentido de se tornar sem efeito o subitem 9.4.2 do acórdão recorrido. 
CONCLUSÃO 
7.	Ex positis, há o direito à incidência do fator de conversão de tempo especial prestado antes de 11/12/1990 (data do início de vigência da Lei 8.112/1990) , para tempo comum, ou seja, é regular a contagem ponderada, utilizando-se o fator de 0,4, sobre o tempo de serviço prestado pelo interessado, no período de 1º/7/1984 a 11/12/1990 (941 dias) . 
7.1. Por via de consequência, é de se dar provimento parcial ao presente recurso, no sentido de se tornar sem efeito o subitem 9.4.2 do acórdão recorrido. 
PROPOSTA DE ENCAMINHAMENTO 
8. Ante o exposto, submetem-se os autos à consideração superior, propondo-se, com fundamento no art. 48 da Lei 8.443/1992: 
a) conhecer do recurso interposto, para, no mérito, dar-lhe provimento parcial, no sentido de se tornar sem efeito o subitem 9.4.2 do Acórdão 8986/2020-TCU-Segunda Câmara; 
b) cientificar a recorrente e os demais interessados do acórdão que vier a ser prolatado, ressaltando-se que o relatório e o voto que o acompanharem podem ser consultados no endereço www.tcu.gov.br/acordaos, no dia seguinte ao de sua oficialização. 
3.	O representante do Parquet especializado pronunciou-se, em cota simples, por meio do Parecer à peça 25, verbis:
Trata-se de pedido de reexame interposto pela Universidade Federal do Paraná contra decisão deste Tribunal que considerou ilegal o ato de aposentadoria do servidor José Soria Arrabal e negou o seu registro. 
2.	Segundo o referido decisum, a negativa de registro ocorreu em razão de que constou do ato concessório a percepção de percentual referente à URV de 3,17% e a contagem ponderada de tempo de serviço prestado em condições insalubres. 
3.	A Secretaria de Recursos (Serur) propõe dar provimento parcial ao recurso interposto, de modo a considerar legal a averbação do tempo insalubre constante do ato e ajustar a deliberação recorrida em relação a isso.  
4.	Tal proposta levou em consideração os documentos anexados à peça recursal (peça 14, p. 129-134) , os quais comprovam que o servidor interessado exerceu suas atividades em condições insalubres, por meio de laudo pericial. 
5.	Ante o exposto, este membro do Ministério Público de Contas entende que o presente pedido de reexame deve ser conhecido, para, no mérito, receber provimento parcial, a fim de que sejam realizados os ajustes propostos pela Unidade Técnica. 
É o relatório.

não há

Procurador Sergio Ricardo Costa Caribé.

APOSENTADORIA. CONTAGEM PONDERADA DE TEMPO DE SERVIÇO: INSALUBRIDADE. PLANOS ECONÔMICOS. ILEGALIDADE. PEDIDO DE REEXAME. TEMPO ESPECIAL DE INSALUBRIDADE. AVERBADO ANTERIOR À LEI 8.112/1990. POSSIBILIDADE. PROVIMENTO PARCIAL.

APOSENTADORIA (APOS)

Secretaria de Recursos (Serur); Secretaria de Fiscalização de Integridade de Atos e Pagamentos de Pessoal e de Benefícios Sociais (Sefip).

Relato os presentes recursos em razão de sorteio realizado nos termos dos arts. 21 e 22 da Resolução TCU 175/2005 (peça 16) .
2.	Em exame pedido de reexame interposto pela Universidade Federal do Paraná contra o Acórdão 8986/2020-TCU-Segunda Câmara, relator o Ministro-substituto André Luís de Carvalho, que julgou ilegal o ato de alteração de aposentadoria de José Soria Arrabal, servidor aposentado daquela Universidade, em razão da percepção indevida de percentual de planos econômicos (3,17%) , o qual já fora absorvido por subsequentes reajustes e aumentos inerentes à carreira do servidor e da contagem ponderada de tempo de serviço prestado em condições especiais, sem a devida comprovação documental. 
3.	Presentes os requisitos de admissibilidade previstos no art. 48 da Lei 8.443/1992, cumpre conhecer do recurso, em ratificação ao despacho de peça 17.
4.	A Secretaria de Recursos, em manifestação transcrita no relatório precedente, manifesta-se pelo reconhecimento do direito à incidência do fator de conversão de tempo especial prestado antes de 11/12/1990 (data de vigência da Lei 8.112/1990) .
5.	Acolho as conclusões exaradas pela Secretaria de Recursos, as quais desde já incorporo às minhas razões de decidir.
6.	A Universidade Federal do Paraná, em seu pedido de reexame, esclarece que a contagem de tempo ponderada de serviço insalubre decorreu do tempo de serviço prestado entre 1º/7/1984 a 11/12/1990, anteriormente, portanto, à vigência da Lei 8.112/1990. 
7.	Corrobora a afirmativa por meio dos documentos colacionados à peça 14, p 110, 120, 121, 123 e 124, bem como os laudos periciais de insalubridade de peça 14, p. 129-134, os quais evidenciam a correta averbação do tempo de serviço insalubre do servidor relativo a período anterior à Lei 8.112/1990, o que já era admitido por esta Corte de Contas especialmente a partir do Acórdão 2008/2006-TCU-Plenário, relator o Ministro Walton Alencar Rodrigues, e que recentemente foi expandido para períodos posteriores ao Estatuto dos Servidores Federais (Acórdão 2353/2021-TCU-Primeira Câmara, rel. Min. Benjzmin Zymler) , a partir da tese de repercussão geral fixada pelo Supremo Tribunal Federal nos autos do RE 1.014.286/SP (rel. Ministro Dias Tofolli, red. Ministro Edson Fachin, julgado em 30/8/2020) :  
"Até a edição da Emenda Constitucional nº 103/2019, o direito à conversão, em tempo comum, do prestado sob condições especiais que prejudiquem a saúde ou a integridade física de servidor público decorre da previsão de adoção de requisitos e critérios diferenciados para a jubilação daquele enquadrado na hipótese prevista no então vigente inciso III do § 4º do art. 40 da Constituição da República, devendo ser aplicadas as normas do regime geral de previdência social relativas à aposentadoria especial contidas na Lei 8.213/1991 para viabilizar sua concretização enquanto não sobrevier lei complementar disciplinadora da matéria. Após a vigência da EC n.º 103/2019, o direito à conversão em tempo comum, do prestado sob condições especiais pelos servidores obedecerá à legislação complementar dos entes federados, nos termos da competência conferida pelo art. 40, § 4º-C, da Constituição da República".
8.	No que concerne à irregularidade relativa à percepção do percentual da parcela judicial de defasagem no cálculo da URV de 3,17%, em dezembro/1994, referida verba permanece indevida, visto que mantida integralmente mesmo após a edição da Medida Provisória 2.225/201, sem que tivesse ocorrido a necessária absorção pelas posteriores reestruturações remuneratórias da carreira do servidor, conforme exigência do art. 10 da referida Medida Provisória. 
9.	Acompanho, portanto, a manifestação da Secretaria de Recursos, secundada pelo representante do Parquet especializado, no sentido de dar parcial provimento ao pedido de reexame do Sr. José Soria Arrabal, e tornar sem efeito o item 9.4.2 do acórdão combatido, para assegurar o direito à incidência do fator de conversão de tempo especial prestado antes de 11/12/1990 (data do início de vigência da Lei 8.112/1990) , para tempo comum, ou seja, é regular a contagem ponderada, utilizando-se o fator de 0,4, sobre o tempo de serviço prestado pelo interessado, no período de 1º/7/1984 a 11/12/1990 (941 dias) . 
10. 	Do exposto, VOTO por que seja aprovado o Acórdão que ora submeto a este Colegiado.
TCU, Sala das Sessões Ministro Luciano Brandão Alves de Souza, em 22 de junho de 2021.
RAIMUNDO CARREIRO 
Relator